【裁判字號】    98,台上,6256
【裁判日期】    981029
【裁判案由】    偽造文書
【裁判全文】
最高法院刑事判決            九十八年度台上字第六二五六號
上  訴  人  甲○○
選任辯護人  邱六郎律師
上列上訴人因偽造文書案件，不服台灣高等法院中華民國九十六
年七月十日第二審更審判決（九十五年度上更(一)字第八三三號，
起訴案號：台灣台北地方法院檢察署九十一年度偵字第九三七四
號），提起上訴，本院判決如下：
    主  文
上訴駁回。
    理  由
一、行使偽造私文書部分：
按刑事訴訟法第三百七十七條規定，上訴於第三審法院，非以判
決違背法令為理由，不得為之。是提起第三審上訴，應以原判決
違背法令為理由，係屬法定要件。如果上訴理由書狀並未依據卷
內訴訟資料，具體指摘原判決不適用何種法則或如何適用不當，
或所指摘原判決違法情事，顯與法律規定得為第三審上訴理由之
違法情形，不相適合時，均應認其上訴為違背法律上之程式，予
以駁回。本件上訴人甲○○上訴意旨略稱：(一)、上訴人係全新旅
行社股份有限公司（下稱全新公司）之負責人，近年來旅遊市場
競爭激烈，對客戶殊少選擇空間，客戶刷卡只要通過發卡銀行終
端機確認，全新公司即同意客戶之消費。乃原審未查明究係何人
偽造信用卡；上訴人是否知悉信用卡係屬偽造；簽帳單上究係由
何人在上簽名；持偽卡消費者究係同一人，抑係不同之十二個人
等情，即為不利上訴人之認定，於法有違。(二)、原判決並未認定
說明上訴人於何時何地，與不詳姓名者共同謀議為本件犯行。證
人晏國恩證稱：偽卡的認定權責在發卡銀行等情，上訴人因一時
不察而同意持偽卡者消費，不應即令上訴人負行使偽造私文書罪
責。乃原判決於無何證據之情形下，逕為不利上訴人之推論；依
晏國恩所證述之內容，反足以證明全新公司確有遵守信用卡消費
之規定。又客戶於刷卡遭受拒絕授權時，依特約商店合約書之約
定，及為顧及客戶之顏面，於客戶提出另外一張信用卡請求再刷
卡時，特約商店只得尊重並給予刷卡消費；特約商店於客戶刷卡
被拒絕時，特約商店並無須通知發卡銀行之約定，原判決以上訴
人於客戶刷卡被拒絕時，未即與發卡銀行聯絡，而為不利上訴人
認定之依據，均於法有違。(三)、上訴人已辯稱：全新公司發票（
收據）是給客戶報帳用，所以沒有抬頭（即未填寫買受人資料）
。轉付收據是讓客戶直接報稅，日期由買受人自行填寫等情。且
一般商家之統一發票或收據，亦鮮少有填寫買受人資料者。乃原
判決就上情未為詳查，逕予說明上訴人所提出之十四張代收轉付
收據，並不能為有利於上訴人之論斷；上訴人已辯稱：因景氣不
好，所以全新公司跟另一家業者合作，全新公司停止營業與本案
無關。伊正好跟同業談營業結合，伊根本不知道銀行在找伊等情
，並於民國九十二年一月二十日第一審審理中，提出被證三至六
之證物，證明全新公司有與高瑞旅行社策略聯盟之事。乃原判決
就上開有利上訴人之證據，未說明其何以不能為有利上訴人論斷
之理由，於法有違等語。
惟查原判決認定上訴人有原判決事實欄所記載之共同連續行使偽
造私文書，足以生損害於他人犯行，係以訊據上訴人雖否認有前
揭犯行，辯稱：刷卡是客人來旅行社買機票，買機票刷卡是業務
部負責，誰承辦誰就負責，員工的名字伊已記不得。十二張代收
轉付收據都是伊簽名經手的，伊並不知道客戶所持用之信用卡係
偽卡等語。然查如原判決附表所示之各筆消費，均係以偽造之信
用卡冒名盜刷，業據證人晏國恩證稱甚詳，並有相關被害人李偉
安等之聲明書，及如原判決附表所示偽造之簽單及署押等附卷可
證。參酌晏國恩證稱：……可以證明上訴人於九十年三月八日下
午五時三十一分二十四秒，刷了四萬四千九百元遭銀行拒絕，於
四十五秒之後馬上在同一部刷卡機，又換另一張卡片刷了四萬五
千九百元。該九十年三月八日第一次刷卡沒有成功時，特約商店
就應該跟銀行連絡，但上訴人都沒有跟銀行連絡，反而以另外一
張卡刷卡成功，又同年三月十二日及三月十九日，也有二筆刷卡
遭拒絕，上訴人也沒有跟銀行連絡，……．在這之前全新公司每
個月的請款金額都沒有這麼高等情；依全新公司之刷卡交易明細
表以觀，該公司於九十年三月共刷卡交易二十一筆，其中竟有十
二筆係偽卡交易，另有六筆未取得授權碼。又上開以偽卡交易之
期間長達二十日，而衡諸一般常情，持偽卡者不會在同一地點重
覆刷卡，以免遭人識破報警查獲。而全新公司上開二十一筆刷卡
交易中，其中有問題或係偽卡者竟高達十八筆，其情節顯與常理
有悖；依前述全新公司於九十年三月八日之刷卡情形以觀，上訴
人在刷卡機出現授權拒絕碼之情形時，即應與中國信託商業銀行
（下稱中國信託）連絡查證，上訴人竟未為之，反而同意持卡消
費者以另一張偽卡刷卡成功。甚於九十年三月八日下午五時五十
八分五十七秒，因刷卡金額三萬四千九百元過高，遭銀行拒絕給
予授權碼，上訴人亦均不與中國信託連絡，並連續發生十筆之偽
卡交易，堪認上訴人與持偽卡者間互有犯意聯絡及行為分擔；上
訴人雖辯稱：如原判決附表所示之交易，均係客戶刷卡購買機票
，並提出十四張代收轉付收據為憑。然稽諸該十四張代收轉付收
據上關於買受人（即客戶）欄之資料，僅其中四張有英文姓名之
記載，此外則未記載任何資料可資分辨。而其刷卡金額均在數萬
元以上，更有高達十二萬餘元者，上訴人竟未留下買受人（即客
戶）之任何資料，此外亦無其他交易紀錄可資為憑據，上開交易
顯均非屬正常之交易。上訴人所提出之十四張代收轉付收據，並
不能為有利於上訴人之論斷；上訴人雖辯稱：是客人購買機票而
由業務部人員負責刷卡云云。然上訴人始終無法提出相關員工之
姓名供查證，亦未能提出相關航空公司購買機票之確切證據，其
辯解各情顯與常情有違；一般特約商店若經過教育訓練，可由卡
片上之防偽雷射標籤、卡面資料，或經電話連繫發卡銀行照會持
卡人資料，用以辨別真偽，有上海商業儲蓄銀行、國泰商業銀行
、聯邦商業銀行、誠泰商業銀行等相關函文足憑。上訴人自承經
營旅行社已十年，依其豐富經驗應有注意偽卡之能力；上訴人於
九十年三月二十六日，為最後一筆偽卡之交易後，中國信託即於
同年四月三日派員查訪，發現上訴人經營之全新公司已停止營業
。而全新公司於九十年三月間，仍成交多筆生意而進帳六十八萬
餘元，何以數日後之同年四月初即停止營業，其情節顯與常情有
異。堪認上訴人確有如原判決事實欄所載之犯行，上訴人否認辯
解各情，無非係屬事後卸責之詞，不足採信等情，予以綜合判斷
。因而撤銷第一審判決，改判論處上訴人共同連續行使偽造私文
書，足以生損害於他人罪刑，已於判決內說明其所憑之證據及其
認定之理由，從形式上觀察，並無違背法令之情形。按證據之取
捨與證據之證明力如何，均屬事實審法院得自由裁量、判斷之職
權；苟其此項裁量、判斷，並不悖乎通常一般之人日常生活經驗
之定則或論理法則，又於判決內論敘其何以作此判斷之心證理由
者，即不得任意指摘其為違法，而據為提起第三審上訴之合法理
由。原判決認定上訴人有如原判決事實欄所載之犯行，並非依憑
單一之證據，原判決綜合上述各項證據資料，認定上訴人確有如
原判決事實欄所載之犯行等情，乃其採證認事調查職權之合法行
使，不容任意指為違法。有罪判決關於犯罪相關時間及地點等之
記載，旨在辨別其犯罪之同一性，如與構成犯罪事實之要素無直
接關聯，則此項相關時間及地點之記載，以達於可得確定之程度
，而無礙於犯罪同一性之辨別為已足。原判決認定上訴人係與不
詳姓名者，基於意圖為自己不法所有之概括犯意聯絡，而共同為
本件犯行等情，依其所載已達於可得確定之程度，而無礙於犯罪
同一性之辨別。縱認原判決就上訴人與共犯間如何謀議等情形，
所為之認定記載未臻詳細，而有微疵，然於判決結果不生影響，
依刑事訴訟法第三百八十條規定，尚不得據為適法之第三審上訴
理由。按有利於被告之證據不採納及應於審判期日調查之證據，
係指該證據倘予採納或經調查所能證明者，得以推翻原審判決所
確認之事實，而得據以為不同之認定而言。如非事理所必然，或
係無從調查之證據方法，即欠缺其調查之必要性，縱未調查，或
未於理由特加說明，均與所謂違背法令之情形不相適合。稽諸上
訴人向第一審提出之九十二年一月二十日書狀，內載上訴人附於
該書狀提出之被證三、四，係用以證明全新公司專業於北美加拿
大之旅遊業務，於八十九年五月間尚備有專輯報導等資料（第一
審卷第三十六頁），此部分與全新公司與高瑞旅行社策略聯盟之
事無直接關聯，原判決未為說明並無不當，上訴意旨(三)就此部分
未依卷內資料指摘，並非有據。又上訴人附於上開書狀所提出之
被證五、六，上訴人於該書狀內雖記載係用以證明，全新公司與
高瑞旅行社於八十九年底，曾同意策略聯盟為業務上之組合，全
新公司並自九十年初開始，將出團部分移由高瑞旅行社負責，但
全新公司之業務仍然繼續（第一審卷第三十六頁）等情。惟稽諸
該被證五、六之內容（第一審卷第四十五至四十七頁），或係旅
遊行程介紹影本，或係飛機時刻及旅館明細表影本，尚非即能證
明全新公司與高瑞旅行社間，於九十年四月間確有策略聯盟情事
。況上訴人於該書狀內亦自承：全新公司並自九十年初開始，將
出團部分移由高瑞旅行社負責，「但全新公司之業務仍然繼續」
（第一審卷第三十六頁）等情。上開證據尚非得以推翻原審判決
所確認之事實，而得據以為不同之認定。縱認原判決就上情未為
說明，而有微疵，然其於判決結果不生影響，依刑事訴訟法第三
百八十條規定，尚不得據為適法之第三審上訴理由。又共同實行
犯罪行為，在合同意思範圍內，相互利用他人之行為，以達其犯
罪之目的，原不必每一階段均參與，祇須分擔犯罪行為之一部，
即應對於全部所發生之結果共同負責。另共犯之人數，除有特殊
情形外，並非構成犯罪事實之要素，有罪判決關於共犯人數之記
載，旨在辨別犯罪之同一性。原判決已說明其認定上訴人有如原
判決事實欄所載犯行，所依憑之證據及理由等情明確。而上訴意
旨並未陳明就上訴意旨所載相關部分，其曾聲請原審為如何之調
查。且原審縱就上訴意旨所載相關各情再為調查，亦非得以推翻
原審判決所確認之事實，而得據以為不同之認定，尚不得任意指
摘原審有應調查之證據而未予調查之違法。況原審於最後審判期
日調查證據完畢開始辯論前，審判長問上訴人及其原審選任辯護
人尚有何證據請求調查，上訴人及其原審選任辯護人均答稱：「
無」（原審卷第五十七頁），並未聲請原審就上情再為如何之調
查。而本院為法律審，上訴人在本院又為此爭執，自非依據卷內
資料執為指摘之合法上訴第三審理由。上訴人徒憑己意或就原判
決已有說明之事項，或就原審判斷證據證明力之合法職權行使，
漫指其違法，重為單純事實上之爭執，難謂係適法上訴第三審之
理由，其此部分上訴違背法律上之程式，應予駁回。
二、詐欺取財部分：
按刑事訴訟法第三百七十六條所列各罪之案件，經第二審判決者
，不得上訴於第三審法院，法有明文。本件上訴人牽連犯詐欺取
財部分，原判決認係成立刑法第三百三十九條第一項之罪，核屬
刑事訴訟法第三百七十六條第四款之案件，依上開說明，既經第
二審判決，自不得上訴於第三審法院。縱此部分與前述上訴人行
使偽造私文書部分，有牽連犯關係為裁判上一罪，但其行使偽造
私文書部分之上訴為不合法，本院應從程序上予以駁回，而無從
為實體上判決，對於輕罪之此部分，亦無從適用審判不可分原則
，為實體上審判。上訴人竟復對此部分提起上訴，顯為法所不許
，應予駁回。
據上論結，應依刑事訴訟法第三百九十五條前段，判決如主文。
中    華    民    國  九十八  年    十    月  二十九  日
                      最高法院刑事第一庭
                          審判長法官  董  明  霈
                                法官  林  茂  雄
                                法官  張  祺  祥
                                法官  陳  東  誥
                                法官  林  錦  芳
      本件正本證明與原本無異
                                      書  記  官
中    華    民    國  九十八  年   十一   月    四    日
                                                Ａ


司法院資訊處製作；財團法人民間司法改革基金會備份。
